臺灣高等法院臺中分院民事判決　九十年度上字第三七七號
　　　上　訴　人　　東泰產物保險股份有限公司
　　　法定代理人　　馬萬居
　　　訴訟代理人　　李明才
　　　參　加　人　　丁○○
　　　參　加　人　　丙○○
　　　法定代理人　　陳　沖
　　　訴訟代理人　　呂武龍
　　　被上訴人　　　甲○○
　　　被上訴人　　　乙○○
右當事人間損害賠償事件，上訴人對於中華民國九十年六月六日臺灣臺中地方法院九
十年訴字第三四三號第一審判決提起上訴，本院判決如左：
      主      文
上訴駁回。
第二審訴訟費用由上訴人負擔。
      事實及理由
一、按當事人得於訴訟繫屬中，將訴訟告知於因自己敗訴而有法律上利害關係之第三
    人。民事訴訟法第六十五條第一項定有明文。上訴人以第三人丁○○、丙○○為
    受害人陳有德之繼承人，上訴人如受敗訴判決時，得向第三人丁○○、丙○○請
    求返還所受領之系爭保險金，而第三人財團法人汽車交通事故特別補償基金依強
    制汽車責任險法第三十八條第一項規定，受害人之繼承人丁○○、丙○○亦得向
    其請求補償，因之；本訴訟如因上訴人敗訴，其等均有受不利益之可能，並影響
    其等私法上之地位，而依民事訴訟法第六十五、六十六條規定告知上開第三人本
    件訴訟等語，爰依同法第六十七條規定將第三人丁○○、丙○○、財團法人汽車
    交通事故特別補償基金列為本件參加人，合先敘明。
二、被上訴人乙○○經合法通知，未於言詞辯論期日到場，核無民事訴訟法第三百八
    十六條各款所列情形，爰依上訴人之聲請，由其一造辯論而為判決。
三、本件上訴人起訴主張：上訴人承保訴外人陳有德所有車牌號碼ＫＣＳ─二一六號
    機車，陳有德騎乘該機車，於民國八十八年十一月十一日八時二十分許，在台中
    縣豐原市○○路八十三巷口，與被上訴人甲○○所駕駛車牌號碼ＳＴ─一八一號
    自用大貨車擦撞，陳有德倒地受傷後，雖經送醫急救仍因傷重不治死亡，上訴人
    已依與陳有德間之強制汽車責任保險契約約定，賠付陳有德之受益人許香死亡給
    付新台幣（下同）一百二十萬元，被上訴人甲○○所駕駛之前開大貨車於肇事時
    未投保汽車強制責任保險，依強制汽車責任保險契約第二十四條第一項、及強制
    汽車責任保險法第三十一條第一項規定，上訴人於賠付受益人後得向被上訴人甲
    ○○求償，而被上訴人乙○○為唐元工程行之負責人，亦為被上訴人甲○○之僱
    用人，被上訴人甲○○係於執行職務時駕駛唐元工程行之大貨車肇事，依民法第
    一百八十八條第一項規定，被上訴人乙○○亦應負連帶賠償責任，爰訴請被上訴
　　人應連帶給付一百二十萬元，及自起訴狀繕本送達翌日起至清償日止，按週年利
　　率百分之五計算之利息等語。原審為上訴人敗訴之判決，上訴人不服原判決，於
　　本院主張：依強制汽車責任保險法之立法目的，係保障汽車交通事故之受害人，
　　其與一般責任保險不同，係採無過失責任，即加害人不論有無過失，受害人均得
　　請求保險賠償給付，加害人如有特定違法事由，保險人仍應給付保險金，但在給
　　付金額範圍內，得依強制汽車責任保險法第二十七條規定，向加害人求償，又依
　　同法第二十八條規定受益人在保險金額範圍內，得直接向保險人請求給付保險金
　　，及依同法第三十四條第一項第一項規定，肇事汽車全部或部分為被保險汽車者
　　，受害人得請求被保險汽車之保險人連帶給付保險金；肇事汽車非保被保險汽車
　　者，受害人得請求補償基金補償，申言之，如在多車事故，有一汽車投保強制汽
　　車責任保險，則由該保險人給付所有受害人之保險金，故受害人得向任一保險人
　　請求強制汽車責任保險金，非必由他車之保險人對該車之人身損害加以賠償，且
　　依現行實務及依財政部解釋，多車事故祗要涉及被保險汽車，即由保險人負給付
　　責任，財政部保險司九十年七月四日台保司（七）第○九○○○三一八五七號函
　　亦說明，已投保強制險之機車遭未投保之汽車撞及，應向其投保之強制汽車責任
　　保險人申請理賠，本件係上訴人之被保險人遭被上訴人駕駛未投保強制險之汽車
　　撞及，故由上訴人負責理賠，於理賠後，自得向未投保之被上訴人求償，況財政
　　部及汽車交通事故特別補償基金亦認為於肇事車輛全部未投保，始有同法第三十
　　八條特別補償基金之適用，又上訴人本件請求權基礎，係強制汽車責任保險單條
　　款第二十四條、及強制汽車責任保險法第三十一條，原審僅就強制汽車責任保險
　　法第三十一條之適用為判決，對於強制汽車責任保險單條款第二十四條則漏未判
　　決，依該條款第二十四條第一項規定：「汽車交通事故之發生，如可歸責於被保
　　險人以外之第三人者，本公司得於給付金額範圍內代位行使被保險人對於第三人
　　之損害賠償請求權。」，本件之受害人陳有德為上訴人之被保險人，被上訴人未
　　投保強制險為被保險人以外之第三人，上訴人於給付保險金後，自得代位行使被
　　保險人對被上訴人之損害賠償請求權等語，上訴人提起本件上訴，於本院聲明，
　　求為判決：(一)原判決廢棄。(二)右廢棄部份，被上訴人應連帶給付上訴人一百二十
　　萬元，及自起訴狀繕本送達之日起至清償日止按年息百分之五計算之遲延利息。
　　(三)願供擔保請准宣告假執行。
四、被上訴人乙○○經合法通知，無正當理由未到庭，亦未據其提出書狀，為任何聲
    明及陳述。
五、被上訴人甲○○則以：其確實受僱於被上訴人乙○○，但本件車禍並非係其撞到
    被害人陳有德，其刑事過失致死案件目前仍在最高法院審理中，本件應俟刑事案
    件判決確定後再審理等語置辯。於本院聲明，求為判決：駁回上訴。
六、上訴人主張其承保訴外人陳有德車牌號碼ＫＣＳ─二一六號機車之強制汽車責任
    保險，陳有德騎乘該車於八十八年十一月十一日，在台中縣豐原市○○路八十三
    巷口，與被上訴人甲○○所駕駛之車牌號碼ＳＴ─一八一號大貨車發生碰撞，訴
    外人陳有德因該事故受有外傷性休克而傷重死亡，被上訴人甲○○所犯之業務過
    失致死罪，業經本院判處有期徒刑一年，目前上訴最高法院審理中，而被上訴人
    甲○○駕駛之該貨車並未投保強制汽車責任險，參加人丙○○向上訴人請求理賠
    ，已由上訴人給付強制責任保險金一百二十萬元等情，業據上訴人提出台中縣警
    察局豐原分局道路交通事故證明書、強制汽車責任保險單條款、強制汽車保險理
    賠計算書、保險賠款電匯同意書、相驗屍體證明書、繼承系統表、及戶口名簿等
    件為證，復為被上訴人所不爭執，堪信上訴人此部分主張為真實。惟上訴人主張
    其給付參加人丙○○一百二十萬元之強制責任保險金，依系爭強制汽車責任保險
    單條款第二十四條第一項、及強制汽車責任保險法第三十一條第一項規定，上訴
    人得代位行使被保險人對於被上訴人之損害賠償請求權，乃訴請被上訴人應連帶
    給付該一百二十萬元之保險金一節，被上訴人辯以：本件應俟其過失致死刑事案
    件判決確定後再行審理等語，被上訴人雖未就上訴人是否有該代位權置辯，惟查
    ：
　(一)汽車強制責任保險法係採責任保險法制，立法之目的，一方面在使汽車交通事故
　　之受害人得直接請求保險賠償給付，迅速獲得保障，另方面使加害人依法應負賠
　　償責任，而受賠償之請求時，得因有保險契約之保障，而在限度之金額內免其責
　　任，責任保險人之義務在於代替被保險人向第三人賠償，因此，強制汽車責任保
　　險法之保險人於被保險人駕駛被保險汽車發生交通事故，致第三人傷殘死亡，始
　　負保險賠償給付義務。依系爭強制汽車責任保險單條款第一條第二項約定：「本
　　保險契約未規定者，依汽車強制責任保險法及其施行細則之規定．．．」、第三
　　條約定之承保範圍：「被保險人因所有、使用或管理被保險汽車發生汽車交通事
　　故，造成受害人體傷、殘廢或死亡者，不論被保險人有無過失，本公司依保險契
　　約之約定，對受益人給付保險金。」，可知；上訴人所承保訴外人陳有德投保之
　　強制汽車責任保險，所承保之範圍，係被保險人即陳有德因發生車禍導致他人傷
　　亡時，上訴人對於受害人負有給付保險金之義務，換言之，上訴人所承保之範圍
　　，係陳有德對於第三人傷亡之賠償責任，並非被保險人陳有德本身之傷亡，而本
　　件事故並非上訴人所承保陳有德之上開機車肇事致他人傷亡，而係被保險人陳有
　　德因該事故死亡等情，為兩造所不爭執，則上訴人對被保險人之死亡即無負給付
　　保險金之義務；又依強制汽車責任保險法第二十一條第一項規定：「汽車交通事
　　故之發生，如可歸責於被保險人或加害人以外之第三人者，保險人得於給付金額
　　範圍內代位行使被保險人對於該第三人之損害賠償請求權」。此規定亦在說明保
　　險人能代位取得對第三人損害賠償請求權，係指事故應由被保險人或加害人以外
　　之第三人負全責時、或該第三人與被保險人、加害人共同為侵權行為人應連帶負
　　損害賠償責任時，於受害人領取補償金後，依連帶債務內部求償規定，由被保險
　　人取得受害人對該第三人之請求權時，保險人始得行使此代位權，前題要件仍應
　　沿該法之立法目的，在保障被保險人駕駛被保險汽車發生交通事故，致第三人發
　　生傷殘死亡時，受害人於獲得保險給付時，保險人亦能取得代位權以求償，本件
　　上訴人主張：被上訴人為此事故之加害人，並非條文所示之「加害人以外之第三
　　人」，自無行使本條代位權之餘地。上訴人雖又以本件請求權基礎，除強制汽車
　　責任保險法第三十一條規定外，尚依據系爭強制汽車責任保險單條款第二十四條
　　第一項約定為請求，被上訴人未投保強制責任險，為被保險人以外之第三人，上
　　訴人於給付系爭保險金後，自得代位行使被保險人對被上訴人之損害賠償請求權
　　云云，惟查系爭條款第二十四條固約定：「汽車交通事故之發生，如可歸責於被
　　保險人以外之第三人者，本公司得於給付金額範圍內代位行使被保險人對於第三
　　人之損害賠償請求權。」，惟按系爭條款乃強制汽車責任保險法之私約定條款，
　　其性質亦不應超出該法上開立法之目的，被保險人本身既非強制責任險承保之範
　　圍，上訴人對被保險人之傷亡即無給付之義務，既無給付義務，其所為之給付，
　　即不能依該條款行使代位權，上訴人主張其可依此約定條款取得對被上訴人之代
　　位權，係誤解強制汽車責任保險法立法目的，自不足取。
　(二)上訴人又以在多車事故，於肇事車輛全部未投保，始有同法第三十八條特別補償
    基金之適用，財政部保險司九十年七月四日台保司（七）第○九○○○三一八五
    七號函亦說明，已投保強制險之機車遭未投保之汽車撞及，應向其投保之強制汽
    車責任保險人申請理賠，本件被保險人遭被上訴人駕駛未投保強制險之汽車撞及
    ，由上訴人負責理賠，於理賠後自得向未投保之被上訴人求償云云，按汽車交通
    事故發生時，受害人或其繼承人因肇事汽車非被保險汽車者，未能依本法規定向
    保險人請求給付保險金者，得在相當於本法規定之保險金額範圍內，向特別補償
    基金請求補償。強制汽車責任保險法第三十八條第一項第二款定有明文。足見；
    只要肇事汽車非為被保險汽車時，受害人或其繼承人即能依該法規定請求特別補
    償基金以補償損失，本件並非多車事故致被害人陳有德死亡，而係被上訴人甲○
    ○所駕駛之大貨車為肇事汽車，而該肇事汽車並未投保強制責任險，參加人丙○
    ○為陳有德之繼承人，自得依該款規定，於該法所規定之保險金額範圍內，向特
    別補償基金請求補償，並非無法請求補償，又特別補償基金於依該款補償者，視
    為加害人或汽車所有人損害賠償金額之一部分，特別補償基金於補償金額範圍內
    ，得直接向加害人或汽車所有人求償。同法第三十九條第一、二項亦有明文。上
    訴人認本件事故為多車事故，因被害人陳有德所騎乘之機車已投保，而認本件無
    特別補償金之適用，應不足採。至上訴人另稱依上開財政部函示，其理賠後自得
    向未投保之被上訴人求償一節，其仍係誤解強制汽車責任保險之立法目的，係在
    保障被保險汽車發生交通事故時，第三人傷殘死亡之請求權，茲不再贅述。
七、綜上所述，上訴人基於其與受害人陳有德間強制汽車責任保險契約，以其已給付
    陳有德之繼承人丙○○一百二十萬元保險金，而主張依強制汽車責任保險法第三
    十一條第一項規定之代位權，訴請被上訴人應連帶給付一百二十萬元，及自起訴
    狀繕本送達翌日起至清償日止，按週年利率百分之五計算之利息，為無理由，其
    假執行之聲請亦失所依附，原審為上訴人敗訴之判決，及駁回假執行之聲請，並
　　無不合，上訴意旨猶執詞指摘原判決不當，求予廢棄改判，為無理由，應予駁回
　　。
八、本案事實已臻明確，兩造其餘攻擊防禦方法，不足以影響本判決結果，爰不一一
    論述，併此敘明。
據上論結：本件上訴為無理由，依民事訴訟法第四百四十九條第一項、第七十八條、
第四百六十三條、第三百八十五條第一項前段判決如主文。
中　　　華　　　民　　　國　　九十一　　年　　　三　　　月　　 十九　　 日
~B1民事第四庭審判長法　官　黃斐君
~B2　　　　　　　　法　官　陳蘇宗
~B3　　　　　　　　法　官　張浴美
右為正本係照原本作成。
不得上訴。
~B　　　　　　　　書記官　謝雅惠
中　　　華　　　民　　　國　　九十一　　年　　　三　　　月　　 二十　　 日
　　　　　　　　　　　　　　　　　　　　　　　　　　　　　　　　　　　　Ｂ
